【裁判字號】    98,訴,1377
【裁判日期】    980928
【裁判案由】    偽造文書等
【裁判全文】
臺灣臺北地方法院刑事判決              98年度訴字第1377號
公  訴  人  臺灣臺北地方法院檢察署檢察官
被      告  乙○○
                   （現於臺灣高雄第二監獄另案執行中）
上列被告因偽造文書等案件，經檢察官提起公訴（九十八年度偵
字第一七三五七號），被告於本院準備程序中就被訴事實為有罪
之陳述，經法官告知簡式審判程序意旨，並聽取公訴人及被告意
見後，經本院合議庭裁定由受命法官獨任進行簡式審判程序，判
決如下：
    主  文
乙○○共同行使偽造公文書，足以生損害於公眾及他人，累犯，
處有期徒刑壹年捌月，如附表編號一至編號三所示偽造之印文及
如附表編號四至編號五所示之物，均沒收之。
    事  實
一、乙○○前於民國八十八年間，因販賣毒品案件，經臺灣臺南
    地方法院判處有期徒刑八年確定，於八十八年十二月六日入
    監服刑，於九十五年十一月十六日縮短刑期假釋付保護管束
    ，甫於九十六年四月五日保護管束期滿，假釋未經撤銷視為
    執行完畢，詎其不知悛悔，因缺錢花用，竟與真實姓名年籍
    不詳綽號「小龍」之詐欺集團成員，共同基於冒充公務員行
    使職權、行使偽造公文書、行使偽造私文書、行使偽造特種
    文書及意圖為自己不法所有之犯意聯絡，先由「小龍」於不
    詳時、地偽刻「臺灣省臺甲○察署印」之印章，蓋用於「臺
    灣台北地方法院檢察署刑事傳票」、「台北地方法院公證申
    請書」、「台北地方法院地檢署公證處」等文件上，而偽造
    公文書，再連同貼有乙○○照片之「臺灣省法務部行政執行
    署書記官林文銘」之偽造識別證及行動電話三支，交予乙○
    ○使用，隨時等待「小龍」指示假冒書記官出面取款。嗣於
    九十七年十二月十八日上午八時三十分許，「小龍」所屬詐
    欺集團成員，輪流假冒中華電信員工、電信警察、金管會官
    員等，以電話向丙○○謊稱個人電話帳戶遭盜用，疑涉洗錢
    罪，若不將財產交付監管，其台新銀行帳戶將被凍結云云，
    丙○○因而陷於錯誤，於同日下午一時許，在臺北市○○區
    ○○路六十八號前，交付新臺幣（以下同）五百萬元及五十
    萬元支票一張（支票部分，嗣經丙○○掛失止付）予配戴「
    林文銘」識別證之乙○○，乙○○則交付上開偽造公文書三
    紙交予丙○○收執，足生損害於「林文銘」及臺灣臺北地方
    法院檢察署、本院之職務執行正確性及司法文書之公信力。
    嗣丙○○發覺受騙報警處理，臺北市政府警察局信義分局鑑
    識人員在乙○○交付丙○○之上開偽造之文書上採集指紋送
    請內政部警政署刑事警察局（下稱刑事警察局），經比對上
    開偽造公文書上之指紋與乙○○之指紋卡片之指紋相符，始
    查悉上情。
二、案經臺北市政府警察局信義分局報告臺灣臺北地方法院檢察
    署檢察官偵查起訴，乙○○於本院準備程序中就被訴事實為
    有罪之陳述，經告知簡式審判程序之旨，並聽取當事人之意
    見後，經本院合議庭裁定由受命法官獨任進行簡式審判程序
    。
    理  由
一、訊據被告乙○○對於上揭犯罪事實坦承不諱（見臺灣臺北地
    方法院檢察署《下稱臺北地檢署》九十八年度偵字第一七三
    五七號偵查卷第一０頁至第一三頁，本院卷第三二頁至第三
    六頁），核與證人即被害人丙○○證述之情節相符（見臺北
    地檢署九十八年度偵字第一四九０八號偵查卷第七頁至第九
    頁、九十八年度偵字第一七三五七號偵查卷第一０頁至第一
    三頁），復有被害人丙○○所提供之「臺灣台北地方法院檢
    察署刑事傳票」、「台北地方法院公證申請書」、「台北地
    方法院地檢署公證處」等件（見臺北地檢署九十八年度偵字
    第一四九０八號偵查卷第一二頁至第一四頁）在卷可佐，而
    經臺北市政府警察局信義分局鑑識人員在上開偽造之文書上
    採集指紋送請刑事警察局鑑驗，經比對上開偽造公文書上之
    指紋與被告之指紋卡片之指紋相符乙節，復有內政部警政署
    刑事警察局九十八年一月八日刑紋字第０九八００００九九
    四鑑驗書、指紋採集照片二八張、被告指紋卡片等件（見臺
    北地檢署九十八年度偵字第一四九０八號偵查卷第二八頁至
    第五三頁）在卷可佐，而被告嗣於九十八年一月八日以上開
    方式向被害人何麗英詐取財物，於向被害人何麗英取款時，
    為警當場查獲，並扣得上開偽刻「臺灣省臺甲○察署印」公
    印、貼有被告照片之「臺灣省法務部行政執行署書記官林文
    銘」之偽造識別證及行動電話三支乙情，復為被告所供承（
    見臺北地檢署九十八年度偵字第一七三五七號偵查卷第一０
    頁至第一三頁），並有臺灣高雄地方法院九十八年度易字第
    二一七號判決在卷可稽，足認被告自白與事實相符，應可採
    信，本件事證明確，被告犯行堪以認定，應予依法論科。
二、論罪科刑：
 (一) 按刑法上所謂公印或公印文，係專指表示公署或公務員資格
    之印信而言，即俗稱大印與小官章及其印文（最高法院六十
    九年度臺上字第六九三號判例意旨參照）；至其形式凡符合
    印信條例規定之要件而製頒，無論為印、關防、職章、圖記
    ，如足以表示其為公務主體之同一性者，均屬之（最高法院
    八十九年度臺上字第三一五五號判決意旨參照）；再按刑法
    第二百十八條第一項所謂公印，係指公署或公務員所用之印
    信而言，否則即為普通印章，經本院著有先例，本件原判決
    事實第二項認定上訴人所偽造之「台灣北區電信管理局」印
    章，在主文及理由欄均論斷係偽造公印，惟按該局之全銜係
    「交通部台灣北區電信管理局」，二者尚非一致，所偽刻之
    印章，能否稱為該局之公印，揆諸上開判例意旨，非無斟酌
    餘地（最高法院八四年度臺上字第六一一八號判決意旨參照
    ）。故刑法第二百十八條第一項所謂公印文，係指公署或公
    務員所用之印信蓋用所得之印文而言，否則即為普通印文。
    本案如附表「偽造印文」欄所示之偽造「臺灣省臺北地檢署
    印」印文，均非依印信條例規定，由上級機關所製發之印信
    蓋印以表示該機關資格或職章，尚與公印文之要件不符，且
    上開所偽造之「臺灣省臺北地檢署印」印章，亦核與該署之
    全銜係「臺灣臺北地方法院檢察署」顯不相符，是上開偽造
    之印章即非屬公印，上開印章、印文均僅屬通常印章、印文
    ，合先敘明。
 (二) 再按刑法上偽造文書罪，係著重於保護公共信用之法益，即
    使該偽造文書所載名義製作人實無其人，而社會上一般人仍
    有誤信其為真正文書之危險，仍難阻卻犯罪之成立，況上訴
    人所偽造之機關現仍存在，其足生損害於該機關及被害人，
    了無疑義，最高法院五十四年度臺上字第一四０四號著有判
    例；又刑法上所稱之「公文書」，係指公務員職務上製作之
    文書，與其上有無使用「公印」無涉；若由形式上觀察，文
    書之製作人為公務員，且文書之內容係就公務員職務上之事
    項所製作，即令該偽造之公文書上所載製作名義機關不存在
    ，或該文書所載之內容並非該管公務員職務上所管轄，然社
    會上一般人既無法辨識而仍有誤信為真正之危險，仍難謂非
    公文書。上開偽造之「臺灣台北地方法院檢察署刑事傳票」
    、「台北地方法院公證申請書」、「台北地方法院地檢署公
    證處」等文書，形式上均已表明係臺灣臺北台北地方法院檢
    察署之政府機關所出具，其內容又係關於刑事案件之偵辦情
    形，自有表彰該檢察署公務員本於職務而製作之意，縱臺灣
    臺北地方法院檢察署內部並無「公證處」此單位或「檢察官
    鄭信宏」、「書記官張書華」其人，該等文書所載製作名義
    人係屬虛構，且其上亦未蓋用機關印信，但依前揭說明，仍
    屬公文書。又「台北地方法院公證申請書」、「台北地方法
    院地檢署公證處」等文件，固均留有聲請人簽名蓋章欄、申
    請人簽名蓋章欄，然於該等欄位上均已蓋用上開「臺灣省臺
    北地檢署印」印文，顯見，仍在表彰該等文書作成名義人為
    上開政府機關，使被害人誤信該等文書為公文書之意，揆諸
    前開判例及說明該等文件仍屬公文書，自不因文首載為「申
    請書」而更異其性質，附此敘明。
 (三) 另所謂「行使」，指以偽作真，而使該物置於其通常或流通
    狀態之行為。刑法上就行使偽造文書之規範，固重在保護文
    書公共信用之法益，必須提出偽造之文書，並對其內容有所
    主張，足以生損害於公眾或他人，方得成立。但所謂『對其
    內容有所主張』，並不以明示偽造之文書內容為限，祇要將
    該以偽作真之文書置於可能發生文書功能之狀態下，主觀上
    認識到其法律交往關係中，提出該偽造文書之行為，他方足
    以認為其係對該文書權利義務等內容有所主張，並有意使其
    發生，或其發生不違其本意者，即難謂無侵害公共信用之危
    險，足以生損害於公眾或他人，仍無礙本罪行使偽造文書之
    成立（最高法院九十三年臺上字第四三二八號判決意旨參照
    ）。查本件被告明知其非書記官，竟提供自己之照片黏貼於
    書記官之識別證上，且於出面向被害人收取現金並交付上開
    文件，則被告應自知該等文書及證件係屬偽造而非真正，卻
    仍持以表示自己為書記官之身分，並將上開文件交付被害人
    ，在客觀上已足以認定被告出示該等文書、證件之行為，已
    達行使偽造之公文書及特種文書之程度。
 (四) 按刑法上所謂共同實施，並不以參與全部犯罪行為為必要，
    其分擔實施一部分行為者，仍屬共同正犯，有最高法院四六
    年臺上字第一三０四號判例意旨足資參照。核被告所為，係
    犯刑法第一百五十八條僭行公務員職權罪、第二百十六條、
    第二百十一條行使偽造公文書罪、第二百十六條、第二百十
    二條行使偽造特種文書罪、第三百三十九條第一項詐欺取財
    罪。被告以共同犯罪意思，由共犯即真實姓名年籍不詳綽號
    「小龍」之詐欺集團成員實行偽造「臺灣省臺北地檢署印」
    印章暨印文之行為，均為共同偽造「臺灣台北地方法院檢察
    署刑事傳票」、「台北地方法院地檢署公證處」、「台北地
    方法院公證申請書」等公文書之部分行為，不另論罪；又被
    告以共同犯罪意思參與共同偽造公文書、特種文書之低度行
    為，應為其持以行使之高度行為所吸收，均不另論罪。被告
    就前開犯行，基於犯意聯絡，由小龍先行偽造上開文書，並
    由小龍所屬詐欺集團成員，假冒「主任檢察官鄭信宏」、「
    中華電信員工」、「電信警察」、「金管會官員」，復由被
    告持上開文書及偽造之識別證，對被害人施行詐術，取得財
    物，而分擔實行犯罪，依前述說明，應以共同正犯論處。又
    被告以一共同行為觸犯僭行公務員職權罪、行使偽造公文書
    罪、行使偽造特種文書罪、詐欺取財罪等罪名，為想像競合
    犯，依刑法第五十五條規定，應從較重之共同行使偽造公文
    書罪。又被告前於八十八年間，因販賣毒品案件，經臺灣臺
    南地方法院判處有期徒刑八年確定，於八十八年十二月六日
    入監服刑，於九十五年十一月十六日縮短刑期假釋付保護管
    束，甫於九十六年四月五日保護管束期滿，假釋未經撤銷視
    為執行完畢乙情，有臺灣高等法院被告前案紀錄表（見本院
    卷第四頁至第一一頁）在卷可考，其於五年內故意再犯本件
    有期徒刑以上之罪，為累犯，應依刑法第四十七條第一項規
    定加重其行。
 (五) 爰審酌被告正值壯年，竟不思以正途取得財物，利用被害人
    法律知識不足，易於相信偵查、司法機關之心理弱點而為
    本件犯行，嚴重傷害人民對偵查、司法機關之信賴，其犯罪
    之危害甚高，且致本件被害人受有鉅額之財物損失，詐欺犯
    行所詐得之財物總計高達五百萬元，犯罪所生之損害非輕，
    惟念諸被告犯後業已坦承犯行，衡情被告尚屬聽命附從於該
    詐欺集團之地位，然其迄未賠償被害人之損失，兼衡被告品
    行、智識程度及公訴人、被告對科刑範圍之意見等一切情狀
    ，量處如主文所示之刑。公訴人雖就被告具體求處有期徒刑
    二年，然審諸前述被告於本案應尚屬聽命附從於該詐欺集團
    之地位乙情，本院認以量處如主文之刑為適當，公訴人之求
    刑，稍嫌過重，附此敘明。如附表一至三所示被害人所提供
    之文書，於被告前往被害人住處收款時，業已交付被害人收
    受，則該等文書之所有權在被告實施犯罪之當時應已移轉予
    被害人，不再屬於被告及其他詐欺集團成員所有，故不得逕
    予沒收，然其上所分別蓋用「臺灣台北地方法院檢察署印」
    印文各一枚（共三枚），及如附表編號四偽刻之「臺灣省台
    北地檢察署印」印章一枚既屬偽造、偽刻，應依刑法第二百
    十九條規定，不問是否屬於被告所有與否，併予宣告沒收。
    另如附表編號五所示上開偽造之「臺灣省法務部行政執行署
    書記官林文銘」之識別證一張，係屬被告所有，供上開犯罪
    所用之物，雖均業經臺灣高雄地方法院以九十八年度易字第
    二一七號判決宣告沒收，惟尚無證據證明業已滅失，應依刑
    法第三十八條第一項第二款之規定宣告沒收。至如附表編號
    五所示偽造識別證上黏貼之被告照片一張，則因該偽造識別
    證業經宣告沒收，無庸重複為沒收之諭知。而上開行動電話
    三支，固為被告所有供被告犯罪所用之物，然未經扣案，復
    無證據證明尚未滅失，為免執行困難，爰不宣告沒收，併此
    敘明。
據上論斷，應依刑事訴訟法第二百八十四條之一、第二百七十三
條之一第一項、第二百九十九條第一項前段，刑法第二十八條、
第一百五十八條、第二百十六條、第二百十一條、第二百十二條
、第三百三十九條第一項、第五十五條、第二百十九條、第三十
八條第一項第二款，刑法施行法第一條之一，判決如主文。
本案經檢察官申心蓓到庭執行職務。
中    華    民    國    98    年    9     月    28    日
                  刑事第五庭    法  官  鄭昱仁
以上正本證明與原本無異。
如不服本判決應於收受送達後10日內向本院提出上訴書狀，並應
敘述具體理由；其未敘述上訴理由者，應於上訴期間屆滿後20日
內向本院補提理由書（均須按他造當事人之人數附繕本）「切勿
逕送上級法院」。告訴人或被害人如對於本判決不服者，應具備
理由請求檢察官上訴，其上訴期間之計算係以檢察官收受判決正
本之日期為準。
                                書記官  宋德華
中    華    民    國    98    年    9    月    28    日
附錄本案論罪科刑法條：
中華民國刑法第158條
（僭行公務員職權罪）
冒充公務員而行使其職權者，處 3 年以下有期徒刑、拘役或 5
百元以下罰金。
冒充外國公務員而行使其職權者，亦同。
中華民國刑法第216條
（行使偽造變造或登載不實之文書罪）
行使第 210 條至第 215 條之文書者，依偽造、變造文書或登載
不實事項或使登載不實事項之規定處斷。
中華民國刑法第211條
（偽造變造公文書罪）
偽造、變造公文書，足以生損害於公眾或他人者，處 1 年以上
7 年以下有期徒刑。
中華民國刑法第212條
（偽造變造特種文書罪）
偽造、變造護照、旅券、免許證、特許證及關於品行、能力服務
或其他相類之證書、介紹書，足以生損害於公眾或他人者，處1
年以下有期徒刑、拘役或3百元以下罰金。
中華民國刑法第339條
（普通詐欺罪）
意圖為自己或第三人不法之所有，以詐術使人將本人或第三人之
物交付者，處 5 年以下有期徒刑、拘役或科或併科 1 千元以下
罰金。
以前項方法得財產上不法之利益或使第三人得之者，亦同。
前二項之未遂犯罰之。
附表：
┌──┬─────────┬───────┬────────┐
│編號│文書名稱數量      │應沒收之物    │   證據出處     │
├──┼─────────┼───────┼────────┤
│一  │偽造之「臺灣台北地│偽造「臺灣台北│被害人丙○○提出│
│    │方法院檢察署刑事傳│地方法院檢察署│，見九十八年度偵│
│    │票」一張          │印」印文一枚  │字第一四九０八號│
│    │                  │              │卷第一四頁      │
├──┼─────────┼───────┼────────┤
│二  │偽造之「台北地方法│偽造「臺灣台北│被害人丙○○提出│
│    │院公證申請書」一張│地方法院檢察署│，見九十八年度偵│
│    │                  │印」印文一枚  │字第一四九０八號│
│    │                  │              │卷第一三頁      │
├──┼─────────┼───────┼────────┤
│三  │偽造之「台北地方法│偽造「臺灣台北│被害人丙○○提出│
│    │院檢察署公證處」一│地方法院檢察署│，見九十八年度偵│
│    │張                │印」印文一枚  │字第一四九０八號│
│    │                  │              │卷第一二頁      │
│    │                  │              │                │
├──┼─────────┼───────┼────────┤
│四  │                  │「臺灣台北地方│                │
│    │                  │法院檢察署印」│                │
│    │                  │印章一枚      │                │
├──┼─────────┼───────┼────────┤
│五  │                  │「臺灣省法務部│                │
│    │                  │行政執行署書記│                │
│    │                  │官林文銘」識別│                │
│    │                  │證一張        │                │
│    │                  │              │                │
└──┴─────────┴───────┴────────┘


司法院資訊處製作；財團法人民間司法改革基金會備份。
